【裁判字號】    97,台上,1974
【裁判日期】    970515
【裁判案由】    常業重利
【裁判全文】
最高法院刑事判決            九十七年度台上字第一九七四號
上  訴  人  甲○○
上列上訴人因常業重利案件，不服台灣高等法院高雄分院中華民
國九十六年十一月二十八日第二審判決（九十六年度上訴字第一
七二一號，起訴案號：台灣高雄地方法院檢察署九十四年度偵字
第一三九七一號），提起上訴，本院判決如下：
    主  文
上訴駁回。
    理  由
按刑事訴訟法第三百七十七條規定，上訴於第三審法院，非以判
決違背法令為理由，不得為之。是提起第三審上訴，應以原判決
違背法令為理由，係屬法定要件。如果上訴理由書狀並未依據卷
內訴訟資料，具體指摘原判決不適用何種法則或如何適用不當，
或所指摘原判決違法情事，顯與法律規定得為第三審上訴理由之
違法情形，不相適合時，均應認其上訴為違背法律上之程式，予
以駁回。本件原判決認定上訴人甲○○於民國八十九年間，與同
母異父之兄藍正興及其妻郭玉雪（均未據上訴）基於共同常業重
利之犯意聯絡，由藍正興以「俊仔」名義經營地下錢莊，負責放
款、收款及保管借款人質押之國民身分證、本票等資料。上訴人
則提供高雄市三民區○○○路四０一號「長毅當鋪」作為地下錢
莊之據點，並受藍正興之指示辦理借款及記帳等事宜。郭玉雪亦
提供玉山銀行大昌分行帳戶供借款人繳交本息，暨協助保管借款
人之身分證件、本票等資料。藍正興另僱請亦有共同常業重利犯
意聯絡之吳有義、張藝耀及藍勝峰（均未據上訴）負責借貸及催
討債務。八十九年間起，藍正興即陸續在自由時報刊登「小額借
貸、利息低」等內容之廣告或發放名片，招徠需款孔急之人，乘
其急迫貸以金錢，收取月息九分至九十分不等與原本顯不相當之
重利，借款人並須簽發借款額二倍之本票及提供身分證件作為擔
保，借貸情形詳如原判決附表一所載。遇有借款人未按時繳交利
息者，藍正興、藍勝峰、張藝耀、吳有義等人即基於恐嚇之犯意
聯絡，恐嚇借款人及其家人，致使心生畏懼而危害於安全，詳如
原判決附表二所示，經警於九十四年六月十六日查獲等情。爰撤
銷第一審關於上訴人部分之判決，改判論處上訴人共同犯常業重
利罪刑，已敘明其所憑之證據及認定之理由，而以上訴人否認犯
罪所持之辯解為不足採，詳予指駁。所為論敘，俱有卷存之證據
資料可資覆按，從形式上觀察，並無判決違背法令之情形存在。
復查藍勝峰在警詢中所為不利於上訴人之陳述，與其在第一審及
原審審理中之陳述不符，但其先前之陳述具有較可信之特別情況
，且為證明上訴人犯罪事實存否所必要，依刑事訴訟法第一百九
十五條之二規定，其警詢中之陳述具有證據能力，判決內已論斷
綦詳（見原判決第四頁第九行至第五頁第十七行），核無上訴意
旨所稱判決適用法則不當之違誤。原判決認定上訴人提供「長毅
當鋪」予藍正興作為地下錢莊之據點，並受藍正興指示辦理借款
及記帳等事宜等情，非僅憑上訴人在第一審法院羈押訊問時之自
白或藍勝峰之陳述為唯一證據，且綜合證人藍正興及被害人徐玉
宏、李春園、洪銘佑等人之陳述，互核相符，參酌上訴人記載之
帳冊、郭玉雪所有玉山銀行大昌分行存摺等全卷證據資料，為判
斷之依據，已詳敘其斟酌取捨而得心證之理由（見原判決第八頁
第二十行至第十一頁第七行）。至原審未勘驗藍正興之警詢錄音
帶，仍不影響原判決依憑證據所為之事實認定，上訴意旨擷取卷
內片段資料，持己見為不同之評價，砌詞指摘原判決違法，難謂
符合第三審上訴之法定要件。上訴人與藍正興等人貸與金錢，收
取月息九分至九十分不等之利息，已逾民法所定最高利率之限制
甚鉅，尤與目前銀行放款利率及民間借貸利息懸殊，衡酌目前社
會經濟情況，顯屬與原本顯不相當之重利。而各該借款人願負擔
高額利息借貸，係因無其他借貸管道，需款恐急有以致之，上訴
人乘其急迫而貸予金錢，取得與原本顯不相當重利之事實，亦堪
認定，原判決併已剖析論敘翔明（見原判決第十二頁第五行至第
十六行）。上訴意旨恝置判決內已明白論斷之事項，漫稱原審未
查明借款人有何生意上之急需而借貸？是否因生活奢侈無度，缺
少金錢享樂等語，空泛指摘原判決違法，自非適法之第三審上訴
理由。再查九十四年二月二日修正公布、九十五年七月一日施行
之刑法已刪除第三百四十五條常業重利罪之規定，原判決比較刑
法修正前後之規定，認以適用修正前刑法常業重利罪論處，對於
上訴人較為有利，理由內已加說明（見原判決第六十二頁）。上
訴意旨指摘原判決未為此部分之新舊法比較適用，尚有誤解。又
上訴人與藍正興等人基於共同常業重利之犯意聯絡，參與犯罪構
成要件行為之實行，不論依修正前、後刑法第二十八條規定，均
為共同正犯，而本件有關刑法條文之新舊法比較，因常業犯部分
適用修正前刑法，經綜合比較結果，刑法第二十八條部分，原判
決認亦應適用修正前之規定，並無不合，自不得據為第三審上訴
之合法理由。關於刑之量定，原判決係以上訴人之責任為基礎，
並審酌刑法第五十七條各款所列事項等一切情狀，量處適當之刑
，復依中華民國九十六年罪犯減刑條例之規定予以減刑，既未逾
法定刑度，復無失出失入之情形，尤無違法可言。上訴意旨其餘
所稱上訴人與藍正興係同母異父兄弟，藍正興向上訴人商借「長
毅當鋪」並將帳冊放在當舖內，上訴人基於親情關係，無從拒絕
。何況經營地下錢莊不須有固定場所，縱上訴人提供當鋪予藍正
興等人進出，亦與重利罪之要件不符。而上訴人雖曾受藍正興之
託將金錢交予他人，但不知該款用途；又受藍正興指示記載帳冊
，惟記帳亦非重利罪之構成要件行為。原判決僅憑藍正興等人出
入「長毅當鋪」，遽認上訴人與藍正興等人共犯常業重利罪，有
違論理法則等各節，徒執陳詞辯解，對於原審採證認事職權之適
法行使，或無關犯罪構成事實之枝節問題，任意指摘，並為單純
事實上之爭執，均與法律規定得為第三審上訴理由之違法情形，
不相適合。其上訴為違背法律上之程式，應予駁回。
據上論結，應依刑事訴訟法第三百九十五條前段，判決如主文。
中    華    民    國  九十七  年    五    月   十五   日
                      最高法院刑事第十二庭
                          審判長法官  花  滿  堂
                                法官  黃  正  興
                                法官  陳  東  誥
                                法官  陳  世  淙
                                法官  邱  同  印
      本件正本證明與原本無異
                                      書  記  官
中    華    民    國  九十七  年    五    月   十九   日
                                                      Ｑ


司法院資訊處製作；財團法人民間司法改革基金會備份。
